最高法院民事判決　　　　　　　　　　　　　　　八十七年度台上字第一九二七號
　　上　訴　人　黃金玉
　　訴訟代理人　張文俊律師
　　被 上訴 人　黃送材
右當事人間請求履行契約事件，上訴人對於中華民國八十六年九月三十日台灣高等法
院台中分院第二審判決（八十六年度上字第二一八號），提起上訴，本院判決如左：
    主  文
原判決廢棄，發回台灣高等法院台中分院。
    理  由
本件上訴人主張：伊子黃聰勤於民國七十六年六月二十六日，以每坪新台幣（下同）
九千二百元之價格，向被上訴人之被繼承人黃進山購買黃進山所有坐落彰化縣員林鎮
○○段七九一號土地（下稱系爭土地），地目田，土地編定使用種類為特定農業區農
牧用地，應有部分七七二○分之一○一二其中一百坪土地，依面積換算之應有部分七
七二○分之三三八（下稱系爭應有部分）。嗣黃進山死亡，系爭應有部分由被上訴人
繼承。黃聰勤又已依約指定伊為系爭應有部分之登記名義人等情。求為命被上訴人將
系爭應有部分移轉登記予伊之判決。
被上訴人則以：系爭買賣標的為系爭土地之特定部分，非系爭應有部分。因未得全體
共有人之同意，於法不生效力等語，資為抗辯。
原審維持第一審所為上訴人敗訴之判決，無非以：上訴人主張之事實，雖據提出買賣
契約書為證。惟依黃聰勤證述，伊所買受者，為房屋建造套圖上甲、乙所示部分之土
地，買受之目的在供做通路使用。上訴人亦稱：伊分管之土地為裡地，無通路，始向
被上訴人之父買地以便通行。證人陳錦  證稱：黃進山出售其應有部分中之一百坪
土地，即契約書第十二條所繪位置圖部分予黃聰勤。參以契約書第十一條所載：「買
受人向出賣人承買其持分中之一百坪土地，嗣後如能辦理移轉登記時，出賣人應無條
件交出移轉登記所需證件」，及第十二條記載：「出賣人出賣之位置前已通行之通道
，應保持暢通，供行人通行。如圖斜線部分所示，為買賣位置」等語，足見本件為系
爭土地特定位置之買賣，非應有部分之買賣。至上訴人於系爭土地買賣契約訂定後，
得被上訴人之父同意，於系爭土地興建農舍之位置固非上開買受之特定位置，惟此係
另一交換土地使用之法律關係，非得據此變更系爭土地特定位置之買賣為應有部分之
買賣。查系爭土地地目為田，編定使用種類為特定農業區農牧用地，系爭土地即為農
業發展條例所稱之耕地。買受人黃聰勤並無自耕能力，買賣契約復未具體約定指定移
轉登記於有自耕能力之人或移轉登記予有自耕能力之上訴人，黃聰勤自不得於事後指
定上訴人為移轉登記名義人。又最高法院五十五年台上字第三二六七號判例所稱：共
有人將共有物特定之一部讓與他人，固為共有物之處分，其讓與非得共有人全體之同
意，對於其他共有人不生效力。然受讓人得對於締約之共有人，依據債權法則而請求
使其就該一部取得單獨所有權，對於不履行之締約人，除要求追償定金或損害賠償外
，亦得請求使其取得按該一部計算之應有部分，與他共有人繼續共有之關係」，係以
出賣人移轉土地所有權之義務履行期已屆至為前提，系爭土地為耕地，因買受人黃聰
勤無自耕能力而不能為應有部分之移轉登記，契約書第十一條亦約定：目前不能持分
一部移轉登記，買受人向出賣人承買其中一百坪土地，嗣後如能辦理移轉登記時，出
賣人應無條件交出移轉登記所需之證件。顯見被上訴人移轉登記義務之履行期尚未屆
至，黃聰勤亦不得指定上訴人為登記名義人。從而上訴人之請求即無理由等詞，為其
判斷之基礎。
查原判決認定訴外人黃聰勤不得指定上訴人為系爭應有部分之登記名義人，及履行期
未屆至黃聰勤尚不得指定上訴人為登記名義人，而由上訴人請求被上訴人就系爭應有
部分為移轉登記，均以黃聰勤無自耕能力為其判斷之依據。惟依黃聰勤之戶籍謄本記
載，黃聰勤為自耕農（見一審卷四八頁）。則黃聰勤是否無自耕能力，似非無疑。原
審未斟酌該戶籍謄本之記載，復未明其依據，遽認黃聰勤無自耕能力而為上訴人不
利之判決，自有判決不備理由之違法。上訴論旨指摘原判決違背法令，聲明廢棄，為
有理由。
據上論結，本件上訴為有理由，依民事訴訟法第四百七十七條第一項、第四百七十八
條第一項，判決如主文。
中      華      民      國    八十七    年      八      月     二十     日
                              最高法院民事第六庭
                                  審判長法官  蕭  亨  國
                                        法官  吳  正  一
                                        法官  楊  隆  順
                                        法官  陳  淑  敏
                                        法官  黃  義  豐
      右正本證明與原本無異
                                              書  記  官
中      華      民      國    八十七    年      九      月      七      日
